【裁判字號】    90,判,1649
【裁判日期】    900914
【裁判案由】    新型專利異議
【裁判全文】
最  高  行  政  法  院  判  決                    九十年度判字第一六四九號
    原      告  甲○○
    被      告  經濟部智慧財產局（承受原經濟部中央標準局業務）
    代  表  人  陳明邦
右當事人間因有關新型專利異議事件，原告不服行政院中華民國八十八年十二月二十
一日台八十八訴字第四六一四四號再訴願決定，提起行政訴訟。本院判決如左：
    主  文
原告之訴駁回。
訴訟費用由原告負擔。
    事  實
緣本件關係人黃永宗於民國八十五年六月十七日以其「吊扇馬達殼組裝結構」包括上
蓋、中圈及下蓋。其中中圈為一上端開口對應於上蓋之中空殼體；下蓋為一形狀與中
圈相似可套合於中圈外表面之中空殼體，下蓋外表面可設有圖案、浮雕或花色等裝飾
面；下蓋套合包覆固定於中圈外表面，中圈上端開口配合於上蓋邊緣，利用複數螺絲
結合上蓋、中圈及下蓋，使其組成一吊扇馬達殼等情，向被告申請新型專利，經被告
編為第00000000號審查，准予專利。公告期間，原告以本案申請前有相同之
新型申請在先並經核准專利，且係運用申請前既有之技術或知識，而為熟習該項技術
者所能輕易完成，未能增進功效，有違專利法第九十八條第一項第二款及第二項規定
云云，檢具第00000000號「鑲嵌組合式吊扇外罩結構」新型專利案（下稱引
證一）、第00000000號「鑲嵌包覆式燈罩結構」新型專利案（下稱引證二）
、第00000000號「包覆金屬飾框之吊扇外罩結構」新型專利案（下稱引證三
）及第00000000號「鑲嵌組合式中圈構造」新型專利案（下稱引證四）等公
告影本，對之提起異議。案經被告審查，為本案異議不成立之審定。原告訴經經濟部
經（八七）訴字第八七六三一四八○號訴願決定將原處分撤銷。被告重為審查，仍為
本案異議不成立之審定，發給（八七）台專（判）○五○一八字第一四六七七一號專
利異議審定書。原告仍表不服，循序提起訴願、再訴願，均遭決定駁回，遂提起本訴
，茲摘兩造訴辯意旨如次：
原告起訴意旨略謂：一、依專利法第九十七條及第九十八條第一項第二款及第二項明
定：「稱新型者，謂對物品之形狀、構造或裝置之創作或改良。」、「有相同之發明
或新型申請在先並經核准專利者，不得申請取得新型專利」、「新型係運用申請前既
有之技術或知識，而為熟習該項技術者所能輕易完成且未能增進功效時，雖無前項所
列情事，仍不得依本法申請取得新型專利。」二、被異議案所請：「一種吊扇馬達殼
組裝結構，其包括有：一上蓋；一中圈，係為一上端開口對應於上蓋之中空殼體；一
下蓋，係為一形狀與中圈相似可套合於中圈外表面之中空殼體，該下蓋外表面可設有
圖案、浮雕或花色等裝飾面；上述之下蓋可套合包覆固定於中圈外表面，中圈上端開
口可配合於上蓋邊緣，再利用複數螺絲結合上蓋、中圈及下蓋，使其組成一吊扇馬達
殼者。」其特點為：１、吊扇馬達殼包含有上蓋、中圈及下蓋。２、惟，下蓋名為下
蓋，實為中圈之外飾，並不作下蓋之用途。３、上蓋、中圈、下蓋以螺絲結合。三、
由被告八十三年出版之專利審查基準說明申請專利之新型，基本上應滿足三項要件，
始有取得新型專利之可能性。此三項要件，即稱為專利之基本三要件：一、產業上利
用性。二、新穎性。三、進步性。四、由進步性言：引證一之「鑲嵌組合式吊扇外罩
結構」申請案號00000000號，其由殼體、頂蓋及殼體外裝飾片之技術，及殼
體、頂蓋由螺絲鎖結技術完全與被異議案相同，其公告公開日又早於被異議案申請日
情形下，被異議案實不具進步性。參閱引證三之「包覆金屬飾框之吊扇外罩結構」申
請案號00000000號，吊扇包含頂蓋、環圈與飾框，其間並以螺絲鎖結，技術
上完全與被異議案相同，而在於其公告公開日早於被異議案申請日情形下，被異議案
實不具進步性。參閱引證四之「鑲嵌組合式中圈構造」申請案號00000000號
，由其第一圖可知其亦由上蓋、中圈及飾片所組成，並以螺絲鎖結，而其公告公開日
亦早於被異議案申請日，被異議案不具進步性者。五、綜上，該被異議案之運用申請
前既有技術或知識顯未達功效增進，而被告等在本件異議的審究上，未能根據事實詳
為審就，其作法顯然有失客觀、公正，自難合理、妥適，實有再予斟酌、重審之必要
。綜上所述，請求撤銷原處分、訴願及再訴願決定等語。
被告答辯意旨略謂：一、起訴理由所稱「引證一可證明系爭案未具進步性」一節，並
不正確。事實上，引證一為第00000000號「鑲嵌組合式吊扇外罩結構」專利
案，揭示於殼體上設開孔，每一開孔設一框架與一飾片，並無揭示系爭案一體成形具
裝飾面之下蓋構件，兩案構造特徵、技術手段不同；引證一之飾片僅為鑲嵌於殼體開
孔之元件，飾片銜接於開孔，沒有中圈可以靠持，致無法達到系爭案之下蓋係利用較
輕或較軟之材質製成，可節省材料、省工省時、運送容易等功效，難稱系爭案未具進
步性。二、起訴理由所稱「引證三可證明系爭案未具進步性」一節，並不正確。事實
上，引證三為第00000000號「包覆金屬飾框之吊扇外罩結構」專利案，揭示
玻璃環圈本身不必製成浮凸花紋，而利用一飾框予以包覆和保護住，使得其式樣可以
由該飾框做變化，並無揭示系爭案之下蓋係為一形狀與中圈相似可套合於中圈外表面
之中空殼體結構，兩案技術手段不同；系爭案具有可活動拆卸之下蓋，可輕易的予以
更換不同裝飾面，難稱系爭案未具進步性。三、起訴理由所稱「引證四可證明系爭案
未具進步性」一節，並不正確。事實上，引證四為第00000000號「鑲嵌組合
式中圈構造」專利案，主要係將中圈之圓框部及環面部作分離式設計，並在其外緣面
形成適當形狀之凹槽，得以貼附或印刷方式賦予各式圖樣，另在各凹槽間之間隙位置
鎖設花紋飾片，其須更換多個飾片，並未比系爭案一次更換下蓋來得方便；系爭案將
中圈與下蓋分開設計，可以使用較薄且較輕之裝飾片，同時加工亦較容易，難稱系爭
案未具進步性。綜上論述，原告之訴顯無理由，請求駁回原告之訴等語。
    理  由
按稱新型者，謂對物品之形狀、構造或裝置之創作或改良，為專利法第九十七條所規
定。又公告中之新型，任何人認有違反專利法第九十七條至第九十九條規定，而向專
利專責機關提起異議者，依同法第一百零二條第一項規定，除應備具異議書外，並應
附具證明文件；從而有無違反專利法規定之情事，依法應由異議人附具證據供查。本
件關係人黃永宗於八十五年六月十七日以其「吊扇馬達殼組裝結構」包括上蓋、中圈
及下蓋。其中中圈為一上端開口對應於上蓋之中空殼體；下蓋為一形狀與中圈相似可
套合於中圈外表面之中空殼體，下蓋外表面可設有圖案、浮雕或花色等裝飾面；下蓋
套合包覆固定於中圈外表面，中圈上端開口配合於上蓋邊緣，利用複數螺絲結合上蓋
、中圈及下蓋，使其組成一吊扇馬達殼等情，向被告申請新型專利，經被告編為第0
0000000號審查，准予專利。公告期間，原告以本案申請前有相同之新型申請
在先並經核准專利，且係運用申請前既有之技術或知識，而為熟習該項技術者所能輕
易完成，未能增進功效，有違專利法第九十八條第一項第二款及第二項規定云云，檢
具第00000000號「鑲嵌組合式吊扇外罩結構」新型專利案（下稱引證一）、
第00000000號「鑲嵌包覆式燈罩結構」新型專利案（下稱引證二）、第00
000000號「包覆金屬飾框之吊扇外罩結構」新型專利案（下稱引證三）及第0
0000000號「鑲嵌組合式中圈構造」新型專利案（下稱引證四）等公告影本，
對之提起異議。案經被告審查，為本案異議不成立之審定。原告訴經經濟部經（八七
）訴字第八七六三一四八○號訴願決定將原處分撤銷。被告重為審查，以引證一殼體
上具有開孔，而每一開孔設一框架與一飾片，飾片可以做成各種不同的花紋、色彩以
及式樣的變化。引證一之飾片僅為鑲嵌於殼體開孔之元件，飾片銜接於開孔，沒有中
圈可以靠持，致無法達到本案之下蓋係利用較輕或較軟之材質製成，可節省材料、省
工省時、運送容易等功效，引證一與本案之結構並不相同，不具證據力。引證二主要
係將燈罩主體與彫紋飾片分別製造後，再予以套合鎖結。引證二僅揭示以彫紋飾片與
燈罩之組合結構，與本案之吊扇馬達殼組裝結構，兩者在創作目的、整體結構及所達
成之功效，顯不相同，引證二不具證據力。引證三其玻璃環圈本身不必製成浮凸花紋
，而利用一飾框予以包覆和保護，使得其式樣可以由該飾框做變化。引證三僅為一小
面積片體，並不具有本案之下蓋係為一形狀與中圈相似可套合於中圈外表面之中空殼
體結構，引證三與本案結構並不相同，且本案具有可活動拆卸之下蓋，可輕易予以更
換不同裝飾面，可達節省材料，省工省時，運送容易等功效，較引證三具有增進之功
效，引證三不具證據力。引證四主要係將中圈之圓框部及環面部作分離式設計，並在
其外緣面形成適當形狀之凹槽，得以貼附或印刷方式賦予各式圖樣，各凹槽間之間隙
位置鎖設花紋飾片。其構造特徵與本案具一體成形之花紋飾片下蓋結構及包含上蓋、
中圈及下蓋之整體構造特徵不同，難謂本案非為新穎創作；本案具有可活動拆卸之下
蓋，可輕易的予以更換不同裝飾面，以達節省材料，省工省時，運送容易等增進功效
，引證四亦不具證據力。本案無違專利法第九十八條第一項第二款及第二項規定，乃
為本案異議不成立之審定。原告不服，循序提起行政訴訟，其主張如前揭事實欄所載
。原告所稱引證一、三、四可證明本案未具進步性一節。查引證一為第000000
00號「鑲嵌組合式吊扇外罩結構」專利案，揭示於殼體上設開孔，每一開孔設一框
架與一飾片，並無揭示系爭案一體成形具裝飾面之下蓋構件，兩案構造特徵、技術手
段不同；引證一之飾片僅為鑲嵌於殼體開孔之元件，飾片銜接於開孔，沒有中圈可以
靠持，致無法達到系爭案之下蓋係利用較輕或較軟之材質製成，可節省材料、省工省
時、運送容易等功效，難稱本案未具進步性。又引證三為第00000000號「包
覆金屬飾框之吊扇外罩結構」專利案，揭示玻璃環圈本身不必製成浮凸花紋，而利用
一飾框予以包覆和保護住，使得其式樣可以由該飾框做變化，並無揭示系爭案之下蓋
係為一形狀與中圈相似可套合於中圈外表面之中空殼體結構，兩案技術手段不同；本
案具有可活動拆卸之下蓋，可輕易的予以更換不同裝飾面，亦難稱本案未具進步性。
另引證四為第00000000號「鑲嵌組合式中圈構造」專利案，主要係將中圈之
圓框部及環面部作分離式設計，並在其外緣面形成適當形狀之凹槽，得以貼附或印刷
方式賦予各式圖樣，另在各凹槽間之間隙位置鎖設花紋飾片，其須更換多個飾片，並
未比本案一次更換下蓋來得方便；本案將中圈與下蓋分開設計，可以使用較薄且較輕
之裝飾片，同時加工亦較容易，亦難稱本案未具進步性。原告所訴均不足採。又查原
告所稱本案依其附屬項第四項說明，下蓋可不包含底板，其設計有誤，非實用創作云
云，經查本案將下蓋之固定片列於附屬項並非表示下蓋不具固定片，僅是申請專利範
圍之不同限定，所稱尚有誤解。指稱本案第四圖係以複數片具裝飾面之裝飾片可以其
邊緣插合固定於中圈之插槽內，此項特徵已見諸於引證一和引證四云云，以該等構造
已於八十七年九月二日修正申請專利範圍時刪除，即無所主張已揭露之情事。訴稱本
案之包覆技術已揭露於引證二及引證三云云，以引證二僅揭示以數片雕紋飾片鎖固於
燈罩，與本案之吊扇馬達殼組裝結構，其創作目的、整體結構及功效均不相同，引證
二不具有本案整體式下蓋之主要特徵；引證三之飾框雖對等於本案之下蓋，但其花紋
僅在底部，而在側面須另藉單獨之飾片鎖固在環圈的圓柱形部分，與本案一體成形之
整體式下蓋飾框構造特徵不同，本案具有增進之功效，難謂不具可專利性。另本件於
訴願、再訴願審理階段，由經濟部先後二次送請國立臺灣大學工學院機械學系審查之
結果，亦持與原審定書相同之見解，有該校4.訴工機字第○一九六號、10.6.
訴工機字第○二五八號審查意見回函簡便行文表二份附訴願卷可稽。從而，被告所
為本案異議不成立之審定，並無違誤，一再訴願決定遞予維持，亦無不合。原告起訴
意旨，為無理由，應予駁回。
據上論結，本件原告之訴為無理由，爰依行政訴訟法施行法第二條、行政訴訟法第九
十八條第三項前段，判決如主文。
中    華    民    國      九十      年      九        月      十四      日
                    最 高 行 政 法 院  第 三 庭
                                審 判 長 法  官      曾  隆  興
                                         法  官      吳  明  鴻
                                         法  官      徐  樹  海
                                         法  官      鄭  淑  貞
                                         法  官      林  家  惠
右  正  本  證  明  與  原  本  無  異
                                         法院書記官  王  福  瀛
中    華    民    國      九十      年      九        月      十四      日


司法院資訊處製作；財團法人民間司法改革基金會備份。
